【裁判字號】    94,上更(二),650
【裁判日期】    950330
【裁判案由】    重利
【裁判全文】
臺灣高等法院刑事判決             94年度上更(二)字第650號
上  訴  人
即  被  告  丙○○
            甲○○
            乙○○
上列上訴人因重利案件，不服臺灣板橋地方法院88年度訴字第
822 號，中華民國88年10月13日第一審判決（起訴案號：臺灣板
橋地方法院檢察署88年度偵字第4928號）提起上訴，經判決後，
由最高法院第二次發回更審，本院判決如下：
    主      文
原判決關於丙○○、甲○○、乙○○部分，均撤銷。
丙○○、甲○○、乙○○均無罪。
    理  由
一、公訴意旨略以：被告丙○○意圖營利，基於概括之犯意，自
    民國（下同）87年8月間起，在台北縣板橋市○○路○段257
    號，以開設聯營汽車當舖為幌子，實際從事地下前莊之非法
    放款業務，趁他人急迫需款孔急之際，貸予現款，而取得與
    原本不相當之重利，而以之為常業，並僱用陳民德（經原審
    判處有期徒刑二月，緩刑三年確定）、乙○○、甲○○、王
    泓淵、陳永欽、楊東良（後三人年籍不詳）等人，負責接受
    客人，收取客戶繳款，催討未付款等業務，借款方式以新台
    幣（下同）15,000元為單位（借款三萬元則類推），每月收
    取利息1350元，以每2日為1期，共分15期，前14期收取1100
    元，最後一期收取950元，如果客戶未於約定之繳款日付款
    ，則將受到數額不等之罰款。嗣於88年2月11日，為警查獲
    ，並扣得客戶借款資料10份、筆記本2本、筆記3張等物；因
    認被告丙○○、甲○○、乙○○均涉犯刑法第345條之常業
    重利罪云云。
二、公訴意旨認被告丙○○、甲○○、乙○○涉有刑法第345條
    之常業重利罪，無非以：所謂典當，其收當不僅須占有典當
    物，為要物契約，且須交付當票，更屬要式棄約，有最高法
    院86年台上第6552號判決可資參照，被告等人係以經營當舖
    為幌子，實際上借貸並不占有典當物，而係從事地下錢莊之
    非法放款，況其收取之利息高達11分，亦逾當舖管理規則九
    分之上限，被告所辯，核係卸責之詞等語，為其主要之論據
    。惟訊之被告丙○○、甲○○、乙○○均堅決否認有常業重
    利犯行，被告丙○○辯稱︰係依當舖業管理規則收取九分利
    息，並無收取重利，而汽車或機車交借款人開走，係因汽車
    為借款人謀生之工具特別通融，而將汽車或機車再借予借款
    人，並非憑證件借貸其確係經營當舖。被告甲○○、乙○○
    則辯稱：該當舖為合法營業，其謀職收取薪資，並無違法等
    語。
三、按刑法第345條常業重利罪之成立，以乘他人急迫、輕率或
    無經驗而貸以金錢或其他物品，而取得與原本顯不相當之重
    利，並恃以為生為要件。又約定利率雖超過法定限制，致取
    得之利息與原本顯不相當，但在立約當時，行為人如無乘他
    人急迫、輕率或無經驗之情形者，尚不構成重利罪，其縱有
    恃此以為生，亦不能以常業重利罪相繩（94年台上第5223號
    判決意旨參照）。所謂急迫，指需要金錢或其他物品，其情
    形至為緊急迫切之義（見最高法院91年度台上字第913號、
    第3780號、第5775號判決意旨參照）。又證據之證明力，固
    屬於法院判斷之自由，惟證據之本身如有瑕疵，則在此瑕疵
    未能究明以前，遽採為有罪之根據，即難謂為適法。告訴人
    之告訴，係以使被告受刑事訴追為目的，是其陳述是否與事
    實相符，仍應調查其他證據以資審認。認定犯罪事實所憑之
    證據，雖不以直接證據為限，間接證據亦包括在內；然而無
    論直接或間接證據，其為訴訟上之證明，須於通常一般之人
    均不致有所懷疑，而得確信其為真實之程度者，始得據為有
    罪之認定，倘其證明尚未達到此一程度，而有合理之懷疑存
    在時，事實審法院復已就其心證上理由予以闡述，敘明其如
    何無從為有罪之確信，因而為無罪之判決，尚不得任意指為
    違法。最高法院32年上字第971號、52年台上字第1300號、
    76 年台上字第4986號亦分別著有判例。經查：
  (一)證人林文火於警詢中雖曾供陳：伊於88年2月10日晚上8時30
    分許，在台北縣板橋市○○路○段257號一樓「聯營汽車當舖
    」借現金15,000元，每2天為1期還款1100元，共分15期，而
    第15期只繳950元，共要繳16,350元，月息算11分云云（見
    偵字第4928號卷第12頁背面）；然並未提及借款之原因，或
    被告是否有乘渠急迫、輕率或無經驗，而貸予款項。
  (二)嗣證人林文火在本院審理中到庭具結供證：（審判長問：據
    你以前所言，你向他借錢的利息比民間或銀行其他的借款利
    息要高，為何來要向他借款？）因為其他的方法沒有辦法借
    ，才會向他借；（問：你當時向他借款，是做何用？）我是
    要繳車的貸款；（問：如果不向他借款會如何？）如果沒有
    向他借款來繳，貸款公司就會把車拖回；（問：你欠一期不
    還款，車子就會被拖回嗎？）不會，是第二期才會被拖回，
    但是我為了保持銀行的信用云云（見本院95年3月23日審理
    筆錄第4頁）。依該證人之證言，該證人只是繳付銀行之汽
    車貸款，保持銀行之信用而向被告等借款；其借款顯然並無
    至為緊急迫切之情狀。
四、此外，復查無其他積極之證據足認被告丙○○、甲○○、乙○○有乘林文火急迫、輕率或無經驗而貸予款項；揆諸上揭
    說明，自難以刑法第345條常業重利罪相繩。被告丙○○、
    甲○○、乙○○之犯罪尚屬不能證明。原審未及詳查，遽予
    論罪科刑，自有未當。被告丙○○、甲○○、乙○○之上訴
    意旨，否認涉犯重利罪，據以指摘原判決不當，為有理由，
    應由本院將原判決關於丙○○、甲○○、乙○○部分撤銷，
    改為被告丙○○、甲○○、乙○○均無罪之諭知。
五、本件公訴人起訴部分既經為無罪之判決；則臺灣板橋地方法
    院檢察署88年度偵字第14234號卷移送併辦（貸款予被害人
    張登山、丁○○、黃參榮、賴進沅、吳萬寶、查國賢、廖勇
    登、陳宇星部分），及臺灣板橋地方法院檢察署91年度偵字
    第7845號、第20050號卷移送併辦（被告甲○○、乙○○受
    僱莊俊民，自89年9月份起，貸款予被害人陳奕全、張金元
    、古聖金、林繼忠、張海靖、賴鵬程、羅榮輝、王建良、李
    明偉、易德昌、陳文明、許詠麟、許世賢、許誌明、郭俊華
    、林義觀、劉明欽、宋嘉玲、楊哲誌、蔡和德、廖銘傳、吳
    吉祥、吳清埔、廖壽坤等人部分），即難認與本案起訴部分
    有何裁判上一罪之關係，本院自屬無從併予審判，而應退回
    由原檢察署檢察官另為適法之處置。
六、據上論斷，應依刑事訴訟法第369條第1項前段、第364條、
    第301條第1項前段，判決如主文。
本案經檢察官田炳麟到庭執行職務。
中    華    民    國    95    年    3     月    30    日
                  刑事第十庭審判長法  官  劉景星
                                  法  官  陳志洋
                                  法  官  陳博志
以上正本證明與原本無異。
如不服本判決，應於收受送達後十日內向本院提出上訴書狀，其
未敘述上訴之理由者並得於提起上訴後十日內向本院補提理由書
（均須按他造當事人之人數附繕本）。
                                  書記官  陳嘉文
中    華    民    國    95    年    4     月    3     日


司法院資訊處製作；財團法人民間司法改革基金會備份。
